最高法院刑事判決　　　　　　一○○年度台上字第六四四八號
上　訴　人　周政昇
選任辯護人　陳俊隆律師
上列上訴人因妨害性自主案件，不服台灣高等法院中華民國九十
九年七月二十九日第二審判決（九十九年度上訴字第一○九七號
；起訴案號：台灣板橋地方法院檢察署九十七年度偵緝字第二九
一九號），提起上訴，本院判決如下：
    主  文
原判決撤銷，發回台灣高等法院。
    理  由
一本件原判決認定：上訴人周政昇於民國九十五年五月六日一時
許，見獨行之Ａ女（基本資料詳卷）向其問路，精神疲憊，即予
搭訕，獲悉Ａ女於當日下班、失業，又一時找不到錢包及鑰匙，
竟認有機可趁，萌起強制性交犯意，佯稱可介紹高尚工作，此時
先搭坐上訴人機車至他處休息，天亮再辦餘事等語，Ａ女誤信，
同往台北縣三重市（現改制為新北市○○區○○○○街○○之一
號鐵皮屋（專供計程車司機休息，現已拆除）。上訴人於Ａ女躺
臥房間沙發床上休息之際，藉口聊天、靠近，迨二時許，壓住Ａ
女右手及身體，不顧Ａ女反對，脫去Ａ女之牛仔褲，將生殖器插
入Ａ女陰道，強制性交得逞，Ａ女因此右手掌背部受有「一×一
」公分之瘀傷（傷害部分未據告訴）。事後休息至五、六時許，
上訴人始將Ａ女載往該轄○○分局○○橋派出所前某網路咖啡廳
，藉口要Ａ女在內再休息，中午復見面、辦事，而逕自離去。Ａ
女則於休息、醒後，發現下體疼痛、出血，乃自行止血，並向該
警所報案、驗傷，由警帶往上揭鐵皮屋查訪，「經目擊者廖○○
指認」而查獲上訴人等情。因而維持第一審論處上訴人以強制性
交罪刑（處有期徒刑三年二月）之判決，駁回上訴人之第二審上
訴。固非無見。
二惟查：(一)、證據之取捨、證明力之判斷及事實之認定，雖屬事
實審法院得為自由裁量之職權，但此項職權之行使，仍須受客觀
存在之經驗法則和論理法則所支配，否則難謂適法，觀諸刑事訴
訟法第一百五十五條第一項但書規定即明。又告訴人之指述，係
以使被告受刑事訴追為目的，是其陳述是否符合事實而可採信，
並非完全無疑，自應與之和卷內調查所得之各項證據資料，綜合
判斷，定其取捨。而告訴人性質上屬被告以外之人，其在審判外
之陳述，雖有傳聞法則之適用，亦即依刑事訴訟法第一百五十九
條第一項規定，原則上無證據能力，祇於符合同法第一百五十九
條之一至第一百五十九條之五所定情形，例外具有證據能力，但
此係謂憑為認定被告犯罪事實之證據，必以該證據具有證據適格
者而言，尚非謂禁止其作為削弱或減低適格證據證明力之彈劾證
據使用。Ａ女在報警初時，先由警護送至醫院檢驗，據急診護理
紀錄記載，Ａ女係謂伊於凌晨二時許下班，因公司辦活動，伊「
喝了一點酒」，行走路上遭陌生人襲胸騷擾，經上訴人出面制止
，並表示願予護送至可供休息之處所，竟將Ａ女以機車載至某鐵
皮屋，嗣休息、聊天，上訴人在過程中，「亂摸」Ａ女之身，Ａ
女有「反抗」，後來睡著，至六時許醒來，發現身無衣物、下體
疼痛、陰道出血，上訴人「已離去」，Ａ女乃自穿衣、外出報警
（見偵查卷第六十三之一頁密封袋）；Ａ女在警詢時，則指稱：
伊於夜半酒後，「走路搖晃不穩」，又「丟掉鑰匙及皮夾」，適
遇自稱「雄哥」、綽號「小蜜蜂」之上訴人，以介紹工作為由，
騎機車將伊帶至某簡陋屋休息，嗣以性器插入、射精，伊在過程
中，「有捏他（按指上訴人）、推他、罵他是混蛋，我有喊救命
，但沒有效果，他反而更興奮」（見偵字卷第八、九頁）；Ａ女
於第一審審理中，供稱：當時是半夜，伊「沒有喝酒」，在路上
行走、很累，又「以為我的鑰匙沒有帶」，向上訴人「問派出所
在哪裡」，上訴人就一直搭訕，嗣將伊載往某不詳處所，「對我
毛手毛腳」，「靠近我，我手沒有放好，就被制伏，結果我沒有
辦法反抗」，過程中，「沒有（用手捏他或用指甲掐他）」；經
質以「有無流血」？祇避稱：「他是很粗魯的，弄到我很痛」，
且謂上訴人無射精；並言：不知上訴人之名及綽號；更堅稱：「
我確定我沒有喝酒，只是當時我口吃，說我喝了酒」，「護士誤
解我的意思」，「其中發生經過的狀況，我沒有告訴護士，我只
跟警察先生一起去作檢查」（見第一審卷第一宗第一一七至一二
二頁）各等語，關於如何巧遇上訴人？有無喝酒？曾否反抗？是
否流血？上訴人射精與否及姓名、綽號知悉等各節，多所歧異，
是否可以盡信？似非無慎酌餘地。上揭密存之Ａ女病歷摘要表載
明：「……2.被害人驗傷時，只有右手掌背局部一公分見方之瘀
傷（按此部分詳見後述），其餘並無傷痕。3.被害人驗傷時，無
明顯血跡，但依據被害人自述醒來時身上有血。……」相關之驗
傷診斷書更於「陰部」欄內，載為「無明顯傷痕」，Ａ女既直言
伊當時係穿著牛仔褲，倘果無訛，此類女褲多屬緊身，如非自己
動手、配合，他人強脫甚難，否則臀、腿部位不免輕微擦、瘀傷
，甚或破皮，原判決雖以「徵衡Ａ女所受之傷勢，及其左右手指
甲內微物，經萃取ＤＮＡ檢測結果，並未檢出ＤＮＡ量乙情，…
…認Ａ女於警詢之陳述，應屬誇大」（見原判決第四頁倒數第一
至四行、第五頁第一行），卻又採用Ａ女穿牛仔褲，遭上訴人「
不顧Ａ女反抗」脫去之說，是否符合客觀存在之經驗法則及論理
法則，亦非無疑，且有矛盾。(二)、有罪之判決書，對於被告有利
之證據不採納者，應於理由內記載其理由，觀諸刑事訴訟法第三
百十條第二款即明，倘竟無記載，自屬理由欠備，足以構成撤銷
之原因。Ａ女及上訴人和證人廖○○一致陳明：上訴人偕同Ａ女
離去上揭鐵皮屋時，適遇廖○○（見偵字卷第七、九、十四頁，
第一審卷第一宗卷第九十四、一一八頁），廖○○尚供明：上訴
人與Ａ女一路說笑牽手走出屋外，像一般男女朋友，上訴人騎機
車離去時，Ａ女抱其腰坐在後座（見第一審卷第一宗第九十四頁
背面、第九十五頁正面、第九十六頁背面），果若實情，乃判斷
上訴人是否強制性交之重要參酌情況證據，對於上訴人至關重要
，而且有利，原審就此未加採納，卻未詳加剖析、說明其不採之
理由，自嫌判決理由不備。(三)、與待證事實有關之重要證據，雖
經調查，苟尚非完全明瞭，無異未經調查，遽行判決，當有應於
審判期日調查之證據而未予調查之違失，屬刑事訴訟法第三百七
十九條第十款所稱之判決當然違背法令情形。上訴人堅稱係在系
爭鐵皮屋內，與Ａ女聊天、愛撫情況下，自然發生性關係（見偵
字卷第四頁），Ａ女經驗傷結果，右手掌背部呈一公分見方之瘀
傷，已見前述，衡諸瘀傷不大，致成原因雖可能為遭強制，但仍
難排除係俗稱「一夜情」，激烈性愛之跡象，甚或完全無關性交
之事，Ａ女縱然避稱「不記得」如何造成（見第一審卷第一宗第
一二０頁背面），原審未遑查明該瘀傷色澤，憑以推論、判斷致
傷時間；上訴人堅稱事後將Ａ女載至派出所對面之「網咖」店，
留下手機號碼，約定再見面時間，始行離去（見同上卷宗第二十
九頁正面、第一二三頁背面、第二宗第八十一頁背面），Ａ女對
於上訴人將之載至派出所對面之「網咖」店，令之休息而離去一
情，亦直言非虛（見第一審卷第一宗第一一八頁背面），卻未就
上訴人是否確有留手機號碼、相約再見面乙節，詳加查證，攸關
上訴人是否自認事無不法，不會被訴警究辦之參酌情況，遽行依
最不利於上訴人之方式而為認定、論處，自難令折服，應認有查
證未盡之違失。以上，或為上訴意旨所指摘，或屬本院得依職權
調查之事項，應認原判決具有撤銷發回更審之原因。
據上論結，應依刑事訴訟法第三百九十七條、第四百零一條，判
決如主文。
中    華    民    國  一○○  年   十一   月  二十三  日
                      最高法院刑事第六庭
                          審判長法官  花  滿  堂  
                                法官  洪  昌  宏  
                                法官  徐  昌  錦  
                                法官  王  聰  明  
                                法官  張  祺  祥  
本件正本證明與原本無異
                                      書  記  官  
中    華    民    國  一○○  年   十一   月  二十五  日
                                                      Q